臺灣臺北地方法院民事判決　　　　　　　 99年度訴字第668號
原　　　告　馬葉元英
訴訟代理人　馬恩玉
　　　　　　卜昭利
　　　　　　余樹田律師
被　　　告　李學林
訴訟代理人　游文華律師
上列當事人間請求清償債務事件，本院於中華民國100年6月23日
言詞辯論終結，判決如下：
    主      文
原告之訴及假執行之聲請均駁回。
訴訟費用由原告負擔。
    事實及理由
壹、程序方面：
    按原告於判決確定前，得撤回訴之全部或一部，但被告已為
    本案之言詞辯論者，應得其同意；而訴之撤回應以書狀為之
    ，但於期日，得以言詞向法院或受命法官為之，民事訴訟法
    第262條第1項、第2項分別定有明文。經查，原告起訴時原
    以李學林、舒訓英為被告（本院卷(一)第1頁），嗣於民國99
    年7月16日具狀並當庭撤回對舒訓英之起訴，被告亦已當庭
    表示同意（本院卷(二)第148、150、151頁），先予敘明。
貳、實體方面：
一、原告主張：訴外人舒良恭於84年11月代被告及訴外人舒訓英
    向原告借款新臺幣（下同）3,000,000元（下稱系爭借款）
    ，原告即於84年11月16日交付面額3,000,000元彰化銀行北
    屯分行本票予舒訓英（下稱系爭本票），而舒訓英則交付以
    被告為借款人之借據（下稱系爭借據）予原告，並約定清償
    日為86年11月15日，利息為每6個月120,000元。詎被告屆期
    仍未清償系爭借款，爰依消費借貸之法律關係提起本訴，請
    求被告清償債務。並聲明：(一)被告應給付原告3,000,000元
    ，及自86年11月16日起至清償日止，按年息5%計算之利息。
    (二)願供擔保請准宣告假執行。
二、被告則以：被告確有向原告借款3,000,000元，惟系爭借款
    之本金及利息均已清償完畢，被告已清償之本金如下：(一)85
    年4月21日還款150,000元，(二)85年5月13日還款150,000元，
    (三)85年5月24日還款420,000元，(四)85年11月27日還款400,
    000元，(五)86年1月11日還款200,000元，(六)86年6月16日還款
    200,000元，(七)86年8月14日還款400,000元，(八)86年8月20日
    還款350,000元，(九)87年1月24日還款250,000元，(十)87年11
    月9日還款300, 000元，(十一)88年1月11日還款300,000元，(十二)
    88年1月15日還款300,000元，是被告於87年11月17日已償還
    系爭借款之本金2,400,000元，即將作為擔保之被告所有不
    動產所有權狀取回，並於系爭借據原本記載「權狀收回87.
    11.17舒訓英」，於88年1月間已將系爭借款之本金全數償還
    ，始在系爭借據原本記載「88年元月份，收入共600,000，
    此據全數已清」。又被告已還利息部份如下：(一)85年7月15
    日還款160,000元。(二)85年11月15日還款68,000元。(三)86年1
    月12日還款24,390元。(四)86年7月14日還款72,000元。(五)87
    年1月15日還款72,000元。(六)87年7月15日還款72,000元。(七)
    87年11月17日還款48,000元。(八)88年1月15日還款7,700元，
    是被告已將系爭借款之利息全數清償。再者，依民法第126
    條之規定，原告所請求之利息債權部分已罹於5年短期時效
    等語，資為抗辯。並聲明：(一)原告之訴及假執行之聲請均駁
    回。(二)如受不利判決，願供擔保請准免為假執行。
三、兩造不爭執事項：
  (一)舒良恭於84年11月間代被告及舒訓英向原告借款3,000,000
    元。
  (二)被告於84年11月16日簽立系爭借據予原告，約定清償日為86
    年11月15日。
四、得心證之理由：
    本件原告主張被告向其借款3,000,000元，並約定清償日為
    86年11月15日，詎被告屆期仍未清償系爭借款，爰依消費借
    貸之法律關係提起本訴，則為被告所否認，並以前詞置辯，
    是本件所應審究者為：被告是否已清償系爭借款？茲論述如
    下：
  (一)按稱消費借貸者，謂當事人一方移轉金錢或其他代替物之所
    有權於他方，而約定他方以種類、品質、數量相同之物返還
    之契約，民法第474條第1項定有明文。經查，系爭借據記載
    ：「茲借到葉元英阿姨新臺幣佰萬元正，言明每六個月付
    息壹拾貳萬元正，限期貳年歸還，自民國八十四年十一月十
    六日起，至八十六年十一月十五日止，如數歸還，特此為據
    。經借人：李學林。見證人：舒良恭。立借據於民國84年11
    月16日」（本院卷(一)第2頁），可知系爭借款之貸與人為原
    告，借款人為被告，無論系爭借款之金額之來源係由何人實
    際支出，債權債務之主體均應以締結契約之當事人為準（最
    高法院18年上字第1422號判例要旨可資參照），被告亦從未
    否認有收受3,000,000元借款之事實，足見兩造確已成立消
    費借貸契約。至被告訴訟代理人雖一再辯稱由彰化銀行北屯
    分行函覆內容，可知並無原告開立系爭本票交付借款之事實
    ，系爭借款關係應係存在舒良恭及被告間，然被告本人自始
    均未否認有向原告借款3,000,000元，僅辯稱系爭借款已經
    清償完畢，則系爭借款究係以彰化銀行本票或現金交付，均
    無礙於原告已將系爭借款交付予被告之事實。是以，被告訴
    訟代理人仍一再辯稱系爭借款關係係存在舒良恭與被告間，
    尚非有據。
  (二)次按當事人主張有利於己之事實者，就其事實有舉證之責任
    ，民事訴訟法第277條前段定有明文。本件原告已就兩造存
    有消費借貸合意及交付借款之事實負舉證之責，被告則辯稱
    系爭借款已清償，自應由被告就系爭借款已清償之事實負舉
    證責任。經查，被告所提出之手寫記帳本（下稱系爭記帳本
    ，本院卷(二)第76至83頁）及手寫還款明細（本院卷(二)第185
    頁），雖為被告之配偶舒訓英及岳父舒良恭所自行製作之私
    文書，然原告並未否認其形式上之真正（本院卷(二)第19頁反
    面、193頁反面），而系爭記帳本記帳內容鉅細靡遺，不僅
    針對還款部分紀錄，尚且有家庭生活開銷之紀錄，又還款明
    細記載之時間點在85至88年間，斯時原告與舒良恭關係仍為
    良好，應無可能故意為不利於原告之記載，是系爭記帳本及
    還款明細均應非臨訟所為之虛偽記載，尚可作為被告就系爭
    借款是否業已清償之參考。又依被告所有之土地銀行帳號00
    00000000000號帳戶（下稱土地銀行帳戶）、郵局台北54支
    局帳號0000000號帳戶（下稱郵局台北54支局帳戶）、臺灣
    銀行帳號248971號帳戶（下稱臺灣銀行帳戶），被告之配偶
    舒訓英所有之郵政劃撥儲金帳號00000000號帳戶（下稱郵政
    劃撥帳戶）、郵局台北54支局帳號0000000號帳戶（下稱郵
    局台北54支局帳戶）、合作金庫帳號0000000000000號帳戶
    （下稱合庫帳戶）、花蓮區中小企業銀行帳號00000000000
    號帳戶（下稱）花蓮企銀帳戶，原告所有之台北吳興郵局帳
    號0000000號帳戶（下稱吳興郵局帳戶），以及系爭記帳本
    、手寫還款明細等件相互觀之，可知：
  1.系爭借款之本金部分：
  系爭記帳本於85年4月21日記載：「還款150,000元」（本院
    卷(二)第77頁反面），而舒訓英於同日自其所有郵政劃撥帳戶
    分別提領60,000元及40,000元（本院卷(二)第41頁），原告所
    有之吳興郵局帳戶於隔日即85年4月22日即有現金存款180,
    000元（本院卷(二)第136頁），互核提領時間、存款時間及系
    爭記帳本之記載雖非完全一致，然大致相符，堪認被告確有
    於85年4月21日提領100,000元，並加以現金50,000元償還予
    原告。
  系爭記帳本於85年5月13日記載：「還款150,000元-葉阿姨
    」（本院卷(二)第77頁反面），而舒訓英於同日自其所有合庫
    帳戶提領150,000元（本院卷(二)第53頁），原告所有之吳興
    郵局帳戶於同日亦有現金存款150,000元（本院卷(二)第136
    頁），互核提領時間、存款時間、金額及系爭記帳本之記載
    均為一致，堪認被告確有於85年5月13日提領150,000元償還
    予原告。
  系爭記帳本於85年5月24日記載：「還款-葉阿姨420,000 元
    」（本院卷(二)第78頁反面），而舒訓英分別於85年5月20 日
    及21日自其所有郵政劃撥帳戶提領100,000元（60,000元＋
    40,000元）及50,000元（本院卷(二)第41頁反面、第42頁），
    再於85年5月23日、24日分別自其所有郵局台北54支局帳戶
    、合庫帳戶、花蓮企銀帳戶提領20,000元、111,000元、79,
    000元（30,000元＋30,000元＋19,000元）（本院卷(二)第47
    、52、57頁），原告所有之吳興郵局帳戶亦於85年5月24日
    即有現金存款420,000元（本院卷(二)第136頁），互核系爭記
    帳本記載還款之時間、金額與原告吳興郵局帳戶存款之時間
    、金額均為一致，堪認被告確有於85年5月20日至5月24日陸
    續提領360,000元，並加以現金60,000元償還420,000元予原
    告。
  舒訓英分別於85年11月23日及25日自其所有郵政劃撥帳戶提
    領60,000元、40,000元及50,000元（本院卷(二)第42頁反面）
    ，又於85年11月25日自其所有郵局台北54支局帳戶提領15,
    000元（10,000元＋5,000元）（本院卷(二)第48頁），再於85
    年11月25日、26日分別自其所有合庫帳戶提領100,000 元（
    30,000元＋30,000元＋30,000元＋10,000元）、39,000  元
    （30,000元＋5,000元＋3,000元＋1,000元）（本院卷(二)第
    54頁），而被告分別於85年11月24日、26日自其所有之土地
    銀行帳戶、郵局台北54支局提領20,000元、20,000元（本院
    卷(二)第61、64頁）；參以，原告所有之吳興郵局帳戶亦於85
    年11月26日即有入戶匯款400,000元（本院卷(二)第136頁），
    互核被告及舒訓英領款之時間、金額與原告吳興郵局帳戶存
    款之時間、金額為大致相符，堪認被告確有於85年11月23日
    至11月26日陸續提領344,000元，並加以部分現金匯款償還
    400,000元予原告。
  手寫還款明細於86年1月11日記載：「收入200,000元」（本
    院卷(二)第185頁），又證人柯美靜於100年1月26日到庭具結
    證稱略以：「我大概在86年年初，我弟弟要結婚，我媽媽請
    舒訓英去提親，約好那天先到我位於三重的家裡，再到女方
    家裡，當天早上一見面舒訓英先問我，郵局在哪裡近不近，
    我問舒訓英什麼事，找郵局做什麼，舒訓英說他帶了1筆20
    萬元，要先去匯款，我就先帶被告去郵局，我記得當天是星
    期六人很多，我就問被告是什麼事，為何今天要匯錢，不等
    星期一再匯錢，被告說因為他們買房子，向舒良恭的同居人
    借1筆錢，但是不知道多少錢，只知道利息蠻高的，說早一
    天還可以省一點利息，待匯完款，就回到我家。」（本院卷
    (三)第51頁），而86年初當時兩造尚無訟爭關係存在，衡情舒
    訓英尚不致於對證人柯美靜為虛偽陳述，參以，原告所有之
    吳興郵局帳戶於86年1月11日亦有入戶匯款200,000元（本院
    卷(二)第136頁），互核舒良恭之手寫還款明細、證人柯美靜
    證詞及原告帳戶資料，匯款時間及金額均為相符，可知被告
    於86年1月11日確已償還200,000元予原告。
  系爭記帳本於86年6月16日記載：「還款200,000元-葉阿姨
    」（本院卷(二)第79頁反面），而舒訓英分別86年6月14日、
    15日自其所有郵政劃撥帳戶提領100,000元（60,000元＋40,
    000元）、100,000元（60,000元＋40,000元）（本院卷(二)第
    43頁），互核提領時間、存款時間、金額及系爭記帳本之記
    載為大致相符，堪認被告確有於86年6月16日提領200,000元
    償還予原告。
  系爭記帳本於86年8月14日記載：「還款400, 000元-葉阿姨
    」（本院卷(二)第80頁），而舒訓英於同日自其所有合庫帳戶
    提領400,000元（本院卷(二)第55頁），原告所有之吳興郵局
    帳戶於同日亦有入戶匯款400,000元（本院卷(二)第136頁），
    互核提領時間、存款時間、金額及系爭記帳本之記載均為一
    致，堪認被告確有於86年8月14日提領400,000元後，匯款償
    還予原告。
  系爭記帳本於86年8月20日記載：「還款350,000元-葉阿姨
    」（本院卷(二)第80頁），而舒訓英於同日自其所有合庫帳戶
    提領400,000元（本院卷(二)第55頁），原告所有之吳興郵局
    帳戶於同日亦有入戶匯款350,000元（本院卷(二)第136頁），
    互核提領時間、存款時間、金額及系爭記帳本之記載均為大
    致相符，堪認被告確有於86年8月20日提領400,000元後，匯
    款350,000元償還予原告。
  系爭記帳本於87年1月24日記載：「還款250,000元正-葉阿
    姨」（本院卷(二)第80頁反面），而舒訓英於87年1月21日自
    其所有郵政劃撥帳戶提領100,000元（50,000元＋50,000 元
    ）（本院卷(二)第43頁反面），被告分別於87年1月23日、24
    自其所有土地銀行帳戶提款100,000元（30,000元＋30,000
    元＋30,000元＋10,000元）、100,000元（30,000元＋30,
    000元＋30,000元＋10,000元）（本院卷(二)第62頁），原告
    所有之吳興郵局帳戶於87年2月6日亦有入戶匯款250,000元
    （本院卷(二)第136頁），互核提領時間、存款時間、金額及
    系爭記帳本之記載均為大致相符，堪認被告確有於87年1月
    21至1月24日陸續提領300,000元後，匯款250,000元償還予
    原告。
  手寫還款明細於87年11月9日記載：「收入300,000元」（本
    院卷(二)第185頁），又證人林玉霞於100年1月26日到庭具結
    證稱略以：「我與舒訓英是老鄰居、老朋友，我是在87年11
    月9日早上打電話給舒訓英聊天，舒訓英就說被他爸爸罵，
    說舒訓英向原告借錢300萬元都不還，向舒訓英催討錢，我
    說我郵局有1筆30萬元的定存，我就提出來，先借給舒訓英
    ，請舒訓英把帳號、戶名給我，我下午到板橋郵局去匯錢給
    舒訓英，我到現場以後，我還是不放心，要匯款之前，我還
    與舒訓英確認是否要直接匯錢給原告，後來舒訓英很確定跟
    我說，叫我直接匯給原告，因為他就是向原告借錢300萬元
    ，我就照舒訓英的意思在87年11月9日下午直接轉帳匯30 萬
    元給原告，後來舒訓英在88年2月8日就把305100元（包含郵
    局利率利息）還我。」（本院卷(三)第50頁反面），參以，原
    告所有之吳興郵局帳戶於87年11月9日亦有入戶匯款300,000
    元（本院卷(二)第136頁），互核舒良恭之手寫還款明細、證
    人林玉霞證詞及原告帳戶資料，匯款時間及金額均為相符，
    可知被告於87年11月9日確已償還300,000元償還予原告。
  手寫還款明細於88年1月11日記載：「收入300,000元」（本
    院卷(二)第185頁），系爭記帳本於88年1月11日記載：「提款
    300,000元還葉阿姨」（本院卷(二)第82頁反面），而被告於
    88年1月6日自其所有郵局台北54支局提領250,000元（本院
    卷(二)第65頁），舒訓英於88年1月11日提款100,000元（50,
    000元＋50,000元）（本院卷(二)第44頁反面），互核提領時
    間、金額及系爭記帳本、還款明細之記載均為大致相符，堪
    認被告確有於88年1月6至1月11日陸續提領350,000元後，將
    300,000元償還予原告。
  綜上，可知被告確已全數清償系爭借款之本金3,000,000元
    。
  2.系爭借款之利息部分：
  系爭借據記載：「每六個月付息壹拾貳萬元正，限期貳年歸
    還。」（本院卷(一)第2頁），可知系爭借據約定之每月利息
    相當於20,000元。系爭記帳本於85年7月15日記載：「利息-
    葉阿姨160,000」（本院卷(二)第78頁反面），而舒訓英於同
    日自其所有合庫帳戶提領150,000元（本院卷(二)第53頁），
    被告亦於同日自其所有土地銀行帳戶提領10,000元（本院卷
    (二)第60頁），互核提領時間、金額及系爭記帳本之記載均為
    一致，堪認被告確有於85年7月15日將利息160,000元償還予
    原告；又依還款明細記載：「85年前利息付清。」（本院卷
    (二)第185頁），應認被告已清償自借款時起至85年之所有利
    息。
  系爭記帳本於86年1月12日記載：「利息-葉阿姨24,390元」
    （本院卷(二)第79頁），而被告於同日自其所有郵局台北54支
    局帳戶提領100,000元（本院卷(二)第64頁），互核提領時間
    及系爭記帳本之記載均為一致，堪認被告確有於86年1月12
    日將利息24,390元償還予原告。
  系爭記帳本於86年7月14日記載：「利息-葉阿姨72,000元」
    （本院卷(二)第80頁），而舒訓英於同日自其所有花蓮企銀帳
    戶提領60,000元（本院卷(二)第58頁），互核提領時間及系爭
    記帳本之記載均為一致，堪認被告確有於86年7月14日提領
    60,000元，並加以現金12,000元，將利息72,000元償還予原
    告。
  系爭記帳本於87年1月15日記載：「利息-葉阿姨72,000元」
    （本院卷(二)第80頁反面），而舒訓英於87年1月14日自其所
    有郵政劃撥帳戶提領100,000元（本院卷(二)第43頁反面），
    互核提領時間及系爭記帳本之記載大致相符一致，堪認被告
    確有於87年1月15日將利息72,000元償還予原告。
  系爭記帳本於87年7月15日記載：「利息-葉阿姨72,000元」
    （本院卷(二)第81頁），而舒訓英於同日自其所有郵政劃撥帳
    戶提領100,000元（本院卷(二)第44頁），互核提領時間及系
    爭記帳本之記載均為一致，堪認被告確有於87年7月15日將
    利息72,000元償還予原告。
  系爭記帳本於87年11月17日記載：「利息-葉阿姨48,000元
    」（本院卷(二)第81頁反面），而被告於同日自其所有臺灣銀
    行帳戶提領50,000元（本院卷(二)第68頁），互核提領時間、
    金額及系爭記帳本之記載大致相符，堪認被告確有於87年11
    月17日將利息48,000元償還予原告。
  又還款明細於88年1月15日記載「計息>300-兩清」（本院卷
    (二)第185頁），可知被告至遲於88年1月15日即已清償系爭借
    款之利息部分。
五、綜上所述，被告雖有向原告借款3,000,000元，然被告業已
    全數清償系爭借款之本金及利息，是原告仍起訴請求被告清
    償系爭借款，即屬無據。從而，原告依消費借貸之法律關係
    ，請求被告應給付原告3,000,000元，及自86年11月16日起
    至清償日止，按年息5%計算之利息，為無理由，應予駁回。
    又原告之訴既經駁回，其假執行之聲請亦失所附麗，應併予
    駁回。
六、本件事證已臻明確，兩造其餘攻擊防禦方法核與判決結果不
    生影響，爰不另一一論述，併此敘明。
七、據上論結，本件原告之訴為無理由，依民事訴訟法第78條，
    判決如主文。
中    華    民    國    100    年    6    月    30    日
                  民事第四庭    審判長法  官  張瑜鳳
                                      法  官  陳靜茹
                                      法  官  林怡伸
以上正本係照原本作成。
如對本判決上訴，須於判決送達後20日內向本院提出上訴狀。
如委任律師提起上訴者，應一併繳納上訴審裁判費。
中    華    民    國    100    年    6    月    30    日
                                      書記官  鄭美華